【裁判字號】    97,保險簡上,2
【裁判日期】    970331
【裁判案由】    損害賠償
【裁判全文】
臺灣高雄地方法院民事判決           97年度保險簡上字第2號
上  訴  人  丙○○
被 上 訴人  新安東京海上產物保險股份有限公司高雄分公司
法定代理人  乙○○
訴訟代理人  甲○○
上列當事人間請求損害賠償事件，上訴人對於中華民國96年9 月
26日本院高雄簡易庭96年度雄保險小字第45號第一審簡易判決提
起上訴，本院於民國97年3 月27日言詞辯論終結，判決如下：
    主  文
上訴駁回。
第二審訴訟費用由上訴人負擔。
    事  實
一、上訴人經合法通知未於言詞辯論期日到場，核無民事訴訟法
    第386 條各款所列情形，爰依被上訴人聲請，由其一造辯論
    而為判決。
二、被上訴人主張：上訴人於民國94年7 月4 日下午2 時10分許
    ，駕駛車號ZE-4619 號自用小客車，沿台南縣關廟鄉○○村
    ○○街由南往北方向行駛，行經該道路與中正路交叉口時，
    因疏未注意車前狀況，撞及沿中正路由東往西方向行駛由伊
    所承保為訴外人莊素瑢所有、其配偶即訴外人徐震魁駕駛之
    車號7611-KB 自小客車（下稱系爭車輛），致該車輛受損，
    修復費用共計新台幣（下同）232, 797元，上訴人自應負肇
    事責任。而上開修理費用，業經伊依保險契約賠付予莊素瑢
    ，伊已依保險法之規定取得代位求償權。爰依民法第184 條
    第1 項前段、第191 條之2 規及保險法第53條之規定，提起
    本訴等語，並於原審聲明：上訴人應給付被上訴人232,797
    元，及自起訴狀繕本送達翌日即95年11月5 日起至清償日止
    ，按年息百分之5 計算之利息。
三、上訴人則以：伊就本件交通事故之發生並無過失，而係徐震
    魁疏未注意車前狀況而撞及伊等語，資為抗辯，並於原審聲
    明：駁回原告之訴。嗣於本院補稱：本件交通事故係因徐震
    魁闖越紅燈而肇事，伊並無過失，又縱認伊應負賠償責任，
    惟被上訴提出之估價單及統一發票上關於系爭車輛修復費用
    之工資、零件、烤漆等項目之計載，明顯不符，且烤漆、塗
    裝部分亦應予折舊等語。
四、原審經審理結果，命上訴人給付105,772 元之本息，而駁回
    被上訴人其餘請求。上訴人就其敗訴部分提起上訴，並於本
    院聲明：(一)原判決不利於上訴人部分廢棄。(二)上開廢棄部分
    ，被上訴人在第一審之訴駁回。(三)第一審廢棄部分及第二審
    訴訟費用由被上訴人負擔。被上訴人則聲明：(一)上訴駁回。
    (二)第二審訴訟費用由上訴人負擔（被上訴人就其敗訴部分並
    未聲明不服）。
五、兩造不爭執事項：
  (一)上訴人於94年7 月4 日下午2 時10分許，駕駛車號ZE-4619
    號自用小客車，沿台南縣關廟鄉○○村○○街由南往北方向
    行駛，行經該道路與中正路交叉口時，與沿中正路由東往西
    方向行駛由被上訴人所承保、為莊素榕所有而由徐震魁駕駛
    之系爭車輛發生擦撞。有台南縣警察局歸仁分局檢送之本件
    交通事故資料在卷可稽。
  (二)被上訴人已支付系爭車輛之修復費用232,797 元。有南都汽
    車股份有限公司出具之估價單、統一發票及莊素榕出具之賠
    款同意書在卷可憑。
六、本件之爭點為：(一)上訴人就本件交通事故之發生是否有過失
    ？(二)若上訴人有過失，被上訴人得請求賠償之金額為若干？
    茲分別論述如下：
  (一)上訴人就本件交通事故之發生是否有過失？
  1.按汽車、機車或其他非依軌道行駛之動力車輛，在使用中加
    損害於他人者，駕駛人應賠償因此所生之損害。但於防止損
    害之發生，已盡相當之注意者，不在此限。民法第191 條之
    2 定有明文。其立法理由係因近代交通發達，而因動力車輛
    肇事致損害人之身體或財產者，日見增多，乃增定本條，凡
    動力車輛在使用中加損害於他人者，駕駛人即應賠償因此所
    生之損害。亦即以舉證責任倒置之方式，由法律推定駕駛人
    侵害他人之行為係出於過失，倘駕駛人欲主張免責事由，則
    須證明其對於防止損害之發生，已盡相當之注意，積極為防
    止損害之發生而有所作為，仍不免發生損害。準此，被害人
    依民法第191 條之2 規定，請求動力車輛之駕駛人賠償損害
    時，僅須證明其損害係因駕駛人使用該動力車輛時，侵害其
    權利，亦即損害之發生與駕駛人使用動力車輛之間有因果關
    係即可，至駕駛人於交通事故之發生，是否有過失，則不待
    被害人舉證。查本件上訴人於上揭時、地，駕駛車牌號碼ZE
    -4619 號自用小客車，與系爭車輛發生擦撞，致系爭車輛受
    損，已如前述，則被上訴人因承保之系爭車輛受損，顯然係
    上訴人使用上開自用小客車時侵害其權利而發生，故上訴人
    之行為與系爭車輛受損間，自存有相當因果關係，揆諸上開
    規定，本即應推定上訴人前揭侵害訴外人莊素瑢所有系爭車
    輛之行為係有過失。
  2.再按汽車行駛時，駕駛人應注意車前狀況，並隨時採取必要
    之安全措施，道路交通安全規則94條第3 項定有明文。本件
    上訴人駕駛上揭自用小客車，自應注意遵守上開道路交通安
    全規則，惟上訴人於警詢時自承：「（你當時有無看見對方
    是從何方向行駛過來，距離你多遠？）我沒有看見」等語（
    原審卷第172 頁），而依當時之客觀環境狀況，天侯晴、日
    間自然光線，路面乾燥而無缺陷，視距良好，此有臺南縣警
    察局歸仁分局95年12月14日以南縣歸警五字第0950020088號
    函檢送之道路交通事故調查報告表(一)、(二)附卷可按（原審卷
    第35至36頁），堪認上訴人客觀上應無不能注意之情事，竟
    疏未注意車前狀況而貿然駕車前進，致與徐震魁所駕駛之系
    爭車輛發生碰撞，致該車受損，足見上訴人對於本件交通事
    故之發生，顯有因未能隨時注意車前狀況，而採取必要之措
    施之過失甚明，且其過失行為與系爭車輛之損害結果，自具
    有相當因果關係。故被上訴人主張上訴人就本件車禍事故應
    負過失責任，即屬可採。上訴人辯稱其就本件交通事故之發
    生並無過失云云，自不足採。
  3.至上訴人雖主張徐震魁闖越紅燈為本件交通事故之肇事原因
    ，原審就此部分未加以認定顯有違誤云云。惟查兩造於原審
    即因本件交通事故無法判斷事發當時之燈號，故均不予主張
    闖越紅燈乙節，業經原審記明筆錄，有原審96年9 月11日言
    詞辯論筆錄在卷可稽（原審卷第114 頁），且上訴人於本院
    準備程序亦確認其於原審確為上開陳述（本院卷第29頁），
    則其以前揭兩造於原審均已同意不予主張之事項，據以指摘
    原審未就本件交通事故究係何人闖越紅燈乙節為認定顯有違
    誤云云，已屬無據。況民法第191 條之2 規定，係以舉證責
    任倒置之方式，由法律推定駕駛人侵害他人之行為係出於過
    失，已如前述，而本件被上訴人既已舉證證明系爭車輛係因
    與上訴人駕駛之上揭自用小客車發生碰撞而受損，則倘上訴
    人主張其就本件交通事故係因徐震魁闖越紅燈所肇致，其並
    無過失云云，自應就此負舉證證明之責任，惟其又未能舉證
    證明徐震魁於事故當時有闖越紅燈之事實，亦難認其此部分
    之主張堪予採信，併此敘明。
  (二)若上訴人有過失，被上訴人得請求賠償之金額為若干？
  1.按被保險人因保險人應負保險責任之損失發生，而對於第三
    人有損失賠償請求權者，保險人得於給付賠償金額後，代位
    行使被保險人對於第三人之請求權，但其所請求之數額，以
    不逾賠償金額為限，保險法第53條第1 項定有明文；次按不
    法侵害他人之物者，應向被害人賠償其物因毀損所減少之價
    額，為民法第196 條所明定。經查，本件被上訴人就所承保
    之系爭車輛所受之損害，已依保險契約賠付被保險人即訴外
    人莊素瑢，有汽車險賠款同意書在卷可憑（原審卷22頁）。
    從而，被上訴人依保險法第53條第1 項及上開民法侵權行為
    之規定，代位行使訴外人莊素瑢對於上訴人之損害賠償請求
    權，自屬於法有據。
  2.本件被上訴人主張系爭車輛因本件交通事故所賠付之修理費
    用為232,797 元，業據其提出南都汽車股份有限公司（下稱
    南都公司）出具之估價單及統一發票為證（原審卷第8 至13
    頁），且為上訴人所不爭執，自堪信為真實。惟依該估價單
    所載，系爭車輛修復費用232,797 元，其中工資31,018元、
    零件191,279 元及烤漆塗裝10,500元，而依該統一發票所載
    ，系爭車輛修復費用232,797 元，則為其中工資10,560元、
    零件179,067 元、耗材費1,353 元、板金17,235元、噴漆9,
    020 元、外包4,476 元及稅金11,086元，兩者顯然有所不同
    。嗣經本院函詢南都公司上開估價單與統一發票記載內容不
    同之原因及本件修復費用中工資、零件與烤漆金額究分別為
    何，該公司函覆略以：前開估價單所載金額係車輛修復完工
    後粗估之金額，經與系爭車輛所投保之新安東京海上產物保
    險公司逐項核對增刪後，最終確認為上開統一發票上所載之
    金額232,797 元正（含稅），其中之分項如下：引擎工資
    10,560元（未稅）、板金工資17,235元（未稅）、噴漆工資
    9,020 元（未稅）；零件（含外包）179,067+4,476=183,
    543 元（未稅）；耗材費（引擎、板金、噴漆相關耗材）
    1,353 元（未稅），未稅總金額221,711 元，含稅總金額23
    2,797 元，有南都公司97年3 月6 日陳報狀附卷足憑，是上
    訴人主張本件修復費用中之工資、零件、烤漆等應以統一發
    票之記載為憑，自屬可採。
  3.再按物被毀損時，被害人除得依民法第196 條請求賠償外，
    並不排除民法第213 條至第215 條之適用。依民法第196 條
    請求賠償物被毀損所減少之價額，得以修復費用為估定之標
    準，但以必要者為限（例如：修理材料以新品換舊品，應予
    折舊），被害人如能證明其物因毀損所減少之價額，超過必
    要之修復費用時，就其差額，仍得請求賠償（參照最高法院
    77年度第9 次民事庭會議決議(一)）。又汽車烤漆自出廠後即
    隨時日之增加而有所磨損甚至脫落，嗣經重新烤漆，又使原
    已趨舊之烤漆煥然一新，其性質上與零件之更換係以新代舊
    類似，自應將烤漆之折舊部分一併扣除。上訴人主張本件修
    車之烤漆、塗裝費用亦應予折舊，尚屬可採。查本件依被上
    訴人提出之統一發票及南都公司陳報狀之記載，本件被上訴
    人支出之修復費用232,797 元，其中工資為36,815元（引擎
    工資10,560元+ 板金工資17,235元+ 噴漆工資9,020 元=36,
    815 元）、零件184,896 元（零件179,067 元+ 外包4,476+
    耗材費1,353 元=184,896）、稅金11,086元。惟系爭車輛之
    修理費，既以新零件（含噴漆等耗材）更換被損之舊零件，
    則被上訴人以修理費作為請求損害賠償之依據時，自應將零
    件折舊部分予以扣除始屬合理。本院依行政院所頒固定資產
    耐用年數表及固定資產折舊率之規定，自用小客車之耐用年
    數為5 年，依平均法每年折舊千分之200 ，再參酌營利事業
    所得稅查核準則第95條第6 項「固定資產提列折舊採用平均
    法或定率遞減法者，以1 年為計算單位；其使用期間未滿1
    年者，按實際使用之月數相當於全年之比例計算之；不滿1
    月者，以月計。」之規定，系爭車輛為93年11月出廠，於93
    年11月29日領照，有行車執照在卷為憑（原審卷第7 頁），
    則距本件交通事故發生時即94年7 月4 日，使用8 個月，依
    上開說明，其修理時更換零件部分之折舊額應為20,544 元
    【其計算方式：殘價＝取得成本÷（耐用年數＋1） 即184,
    896 ÷（5+ 1）＝30,816元（元以下四捨五入，以下同），
    折舊額＝（取得成本－殘價）×折舊率×年數即（184,896
    －30,816）×0.2 ×8/12（8 個月）＝20,544元】，扣除折
    舊後，被上訴人得請求之零件修理費為164,352 元（即184,
    896-20,544＝164,352） ，則連同被上訴人上開修理車輛工
    資費用之支出36,815元及稅金支出11,086元，上訴人應賠償
    之金額為212,253 元（164,352+36,815+11,086 ＝212,253
    ）。
  4.惟按損害之發生或擴大，被害人與有過失者，法院得減輕賠
    償金額或免除之，民法第217 條第1 項定有明文，此項規定
    之目的，在謀求加害人與被害人間之公平，故在裁判上法院
    得以職權減輕或免除之（最高法院85年台上字第1756號判例
    參照）。次按汽車行駛時，駕駛人應注意車前狀況，並隨時
    採取必要之安全措施，道路交通安全規則94條第3 項定有明
    文。本件訴外人徐震魁駕駛系爭車輛於通過交叉路口時，發
    現上訴人駕駛車輛自右側駛來，未減速慢行，仍以時速約40
    至50公里之速度行駛乙情，亦據徐震魁於警詢中陳述明確，
    有該警詢筆錄在卷可按（原審卷第68至70頁），則徐震魁駕
    駛系爭車輛行至交叉路口，見上訴人駕車欲通過，未採取必
    要之減速措施，仍高速通過路口，致車禍事故發生，顯與前
    開道路交通安全規定有違，是徐震魁對於本件交通事故之發
    生亦與有過失甚明。準此，本院斟酌雙方之過失情節與程度
    ，認上訴人應負50% 之過失責任，徐震魁則應負50% 之過失
    比例，較為適當，故於減輕上訴人之賠償責任後，被上訴人
    得請求賠償數額為106,127 元（計算式：212,253 ×50% ＝
    106,127 ，元以下四捨五入）。
七、綜上所述，本件上訴人得代位請求上訴人給付之損害賠償金
    額計為106,127 元，原審判決上訴人應給付被上訴人105,77
    2 元及其法定遲延利息，固有未洽，惟因被上訴人敗訴部分
    未據上訴，該部分業經確定，故被上訴人就超過原審判命上
    訴人給付之上開金額部分，已不得再請求。從而，被上訴人
    請求上訴人給付105,772 元及自起訴狀繕本送達翌日即95年
    11月5 日起至清償日止，按年息百分之5 計算之利息，為有
    理由，應予准許，原審就上開應准許部分，為被上訴人勝訴
    之判決，並就上開不應准許部分，為上訴人敗訴之判決，於
    法並無違誤，上訴意旨就其敗訴部分，指摘原判決不當，求
    予廢棄改判，為無理由，應予駁回其上訴。
八、本件事證已臻明確，兩造其餘攻擊、防禦方法及證據資料，
    經本院各予審酌後，認與判決結果不生影響，爰不一一論述
    ，附此敘明。
九、據上論結，本件上訴為無理由，依民事訴訟法第436 條之1
    第3 項、第385 條第1 項前段、第449 條第1 項、第78條，
    判決如主文。
中    華    民    國    97    年    3     月    31    日
                  民事第一庭  審判長法  官  朱玲瑤
                                    法  官  陳宛榆
                                    法  官  劉惠娟
以上正本證明與原本無異。
本判決不得上訴。
中    華    民    國    97    年    3     月    31    日
                                    書記官  林雯琪


司法院資訊處製作；財團法人民間司法改革基金會備份。
